ACORDAO-COMPLETO-2535139

ACÓRDÃO 2846/2022 ATA 16/2022 - PRIMEIRA CÂMARA

VISTA, relatada e discutida a tomada de contas especial instaurada pela Secretaria Especial de Cultura em desfavor do Centro de Capacitação, Treinamento e Cultura Terra Verde e de Marcio Correa Teixeira, em razão de omissão no dever de prestar contas de recursos captados por força do projeto cultural Pronac 07-9712.
ACORDAM os Ministros do Tribunal de Contas da União, reunidos em sessão da 1ª Câmara, diante das razões expostas pelo Relator, com fundamento nos arts. 1º, I; 12, § 3º, 16, III, "c", e §§ 2º e 3º; 19; 23, III, "a"; 28, II, e 57 da Lei 8.443/1992 e nos arts. 214, III; e 217do Regimento Interno, em:
9.1. considerar revéis Centro de Capacitação, Treinamento e Cultura Terra Verde e Elza Correa Teixeira;
9.2. julgar irregulares as contas do Centro de Capacitação, Treinamento e Cultura Terra Verde e de Marcio Correa Teixeira;
9.3. condenar Centro de Capacitação, Treinamento e Cultura Terra Verde e Elza Correa Teixeira ao pagamento ao Fundo Nacional de Cultura da importância de R$ 350.000,00 (trezentos e cinquenta mil reais) , atualizada monetariamente e acrescida de juros de mora, calculados a partir de 29/12/2010 até a data do efetivo recolhimento, nos termos da legislação vigente;
9.4. aplicar ao Centro de Capacitação, Treinamento e Cultura Terra Verde multa de R$ 50.000,00 (cinquenta mil reais) , a ser recolhida ao Tesouro Nacional, atualizada monetariamente desde a data deste acórdão até a data do efetivo pagamento, caso este venha a ser efetuado após o vencimento do prazo abaixo fixado, na forma da legislação vigente;
9.5. fixar prazo de 15 (quinze) dias, contados da notificação desta deliberação, para comprovação, perante o Tribunal, do recolhimento das quantias acima;
9.6. autorizar, desde logo, a cobrança judicial das dívidas, caso não atendidas as notificações;
9.7. autorizar, caso seja requerido e o processo não haja sido remetido para cobrança judicial, o parcelamento das dívidas em até 36 (trinta e seis) parcelas mensais e consecutivas;
9.8. fixar o vencimento da primeira parcela em 15 (quinze) dias, a contar do recebimento da notificação, e os das demais a cada 30 (trinta) dias, com incidência, sobre cada valor mensal, dos correspondentes acréscimos legais;
9.9. esclarecer aos responsáveis que a falta de recolhimento de qualquer parcela importará no vencimento antecipado do saldo devedor;
9.10. encaminhar cópia deste acórdão aos responsáveis, à Secretaria Especial de Cultura, e ao Procurador-Chefe da Procuradoria da República no Estado de Minas Gerais, com a informação de que a íntegra do relatório e do voto que o fundamentam está disponível no endereço eletrônico www.tcu.gov.br/acordaos.

TCE instaurada pela Secretaria Especial da Cultura em razão de omissão no dever de prestar contas. Lei Rouanet.

Primeira Câmara

Secretaria Especial da Cultura

3. Responsáveis: Centro de Capacitação, Treinamento e Cultura Terra Verde (23.374.085/0001-73); Marcio Correa Teixeira (XXX.685.636-XX); e Elza Correa Teixeira (CPF: XXX.168.256-XX)

13.1. Ministros presentes: Walton Alencar Rodrigues (Presidente), Benjamin Zymler e Jorge Oliveira (Relator).
13.2. Ministro-Substituto presente: Augusto Sherman Cavalcanti.

JORGE OLIVEIRA

Inicio o relatório transcrevendo instrução elaborada na Secretaria de Controle Externo de Tomada de Contas Especial, que contou com a anuência do corpo dirigente da unidade (peças 80-82) .
"INTRODUÇÃO
Cuidam os autos de tomada de contas especial instaurada por Secretaria Especial da Cultura (extinto Ministério da Cultura - MinC) , em desfavor de Centro de Capacitação, Treinamento e Cultura Terra Verde (CNPJ: 23.374.085/0001-73) e Marcio Correa Teixeira (CPF: XXX.685.636-XX) , em razão de omissão no dever de prestar contas, captados por força do projeto cultural Pronac 07-9712, cujo nome é "República".
HISTÓRICO
Em 5/2/2018, com fundamento na IN/TCU 71/2012, alterada pela IN/TCU 76/2016 e DN/TCU 155/2016, o dirigente da instituição Secretaria Especial da Cultura autorizou a instauração da tomada de contas especial (peça 42) . O processo foi registrado no sistema e-TCE com o número 754/2020.
A Portaria nº 007/2008, publicada em 09/01/2008, autorizou a captação do valor de apoio, totalizando R$ 591.283,00, no período de 09/01/2008 a 31/12/2011 (peça 5) , com prazo para execução dos recursos 29/12/2010 a 31/12/2011, recaindo o prazo para prestação de contas em 27/2/2013.
A empresa proponente captou recursos autorizados, no montante de R$ 350.000,00, conforme atestam os recibos (peça 8) e/ou extratos bancários (peça 10) .
	O fundamento para a instauração da Tomada de Contas Especial, conforme consignado na matriz de responsabilização elaborada pelo tomador de contas, foi a constatação da seguinte irregularidade: 
Não comprovação da boa e regular aplicação dos recursos federais repassados à CENTRO DE CAPACITAÇÃO, TREINAMENTO E CULTURA TERRA VERDE, em face da omissão no dever de prestar contas dos valores transferidos, no âmbito da Produção de 24 programas humorísticos para TV com 60 minutos de duração cada, visando abrir o mercado de trabalho para humoristas mineiros, sejam eles consagrados ou novos talentos., no período de 29/12/2010 a 28/2/2013, cujo prazo encerrou-se em 27/2/2013.
Os responsáveis arrolados na fase interna foram devidamente comunicados e, diante da ausência de justificativas suficientes para elidir a irregularidade e da não devolução dos recursos, instaurou-se a tomada de contas especial.
	No relatório (peça 47) , o tomador de contas concluiu que o prejuízo importaria no valor original de R$ 350.000,00, imputando-se a responsabilidade a Centro de Capacitação, Treinamento e Cultura Terra Verde e Marcio Correa Teixeira, na condição de dirigente.
		Em 24/3/2021, a Controladoria-Geral da União emitiu o relatório de auditoria (peça 50) , em concordância com o relatório do tomador de contas. O certificado de auditoria e o parecer do dirigente do órgão de controle interno concluíram pela irregularidade das presentes contas (peças 51 e 52) .
	Em 7/4/2021, o ministro responsável pela área atestou haver tomado conhecimento das conclusões contidas no relatório e certificado de auditoria, bem como do parecer conclusivo do dirigente do órgão de controle interno, manifestando-se pela irregularidade das contas, e determinou o encaminhamento do processo ao Tribunal de Contas da União (peça 53) .
No âmbito deste Tribunal, foi lavrada a instrução anterior (peça 62) , na qual se propôs realizar a CITAÇÃO do espólio ou dos herdeiros do Sr. Marcio Correa Teixeira e de Centro de Capacitação, Treinamento e Cultura Terra Verde, com fundamento nos arts. 10, § 1º, e 12, incisos I e II, para que, no prazo de quinze dias, apresentem alegações de defesa e/ou recolham, solidariamente, aos cofres do Fundo Nacional de Cultura, as quantias abaixo indicadas, atualizadas monetariamente a partir das respectivas datas de ocorrência até o efetivo recolhimento, abatendo-se, na oportunidade, as quantias eventualmente ressarcidas, na forma da legislação em vigor, em decorrência da irregularidade descrita abaixo:
Irregularidade: não comprovação da boa e regular aplicação dos recursos federais repassados ao CENTRO DE CAPACITAÇÃO, TREINAMENTO E CULTURA TERRA VERDE em face da omissão no dever de prestar contas dos valores transferidos no âmbito do projeto cultural Pronac 07-9712 no período de 29/12/2010 a 28/2/2013, cujo prazo para prestar contas se encerrou se em 27/2/2013.
Evidências da irregularidade: documentos técnicos presentes nas peças 5, 8, 11, 13, 15, 17, 19, 21, 22, 26, 28, 29, 30, 32, 33, 34, 36, 38, 40, 42 e 43.
Normas infringidas: art. 37, caput, c/c o art. 70, parágrafo único, da Constituição da República Federativa do Brasil; art. 93, do Decreto-lei nº 200/1967; art. 66, do Decreto nº 93.872/1986; art. 6º, inciso V; art. 70, caput e art. 71, § 1º, da Instrução Normativa MinC nº 1/2012. 
Cofre credor: Fundo Nacional de Cultura.
Valor do débito:
	Data de ocorrência
	Valor histórico (R$) 

	29/12/2010
	350.000,00

Valor atualizado do débito (sem juros) em 27/9/2021: R$ 647.675,00
Conduta: não demonstrar a boa e regular aplicação dos recursos federais recebidos e geridos por meio do instrumento em questão, no período de 29/12/2010 a 28/2/2013, em face da omissão na prestação de contas, cujo prazo encerrou-se em 27/2/2013.
Nexo de causalidade: a conduta descrita impediu o estabelecimento do nexo causal entre as possíveis despesas efetuadas com os recursos recebidos, no âmbito do instrumento em questão, no período de 29/12/2010 a 28/2/2013.
Culpabilidade de Centro de Capacitação, Treinamento e Cultura Terra Verde: não há excludentes de ilicitude, de culpabilidade e de punibilidade; é razoável supor que o administrador responsável pela pessoa jurídica tinha consciência da ilicitude de sua conduta; era exigível conduta diversa da praticada, qual seja, desincumbir-se do seu dever por meio da apresentação da prestação de contas no prazo e forma devidos.
Culpabilidade de Marcio Correa Teixeira: não há excludentes de ilicitude, de culpabilidade e de punibilidade; é razoável supor que o responsável tinha consciência da ilicitude de sua conduta; era exigível conduta diversa da praticada, qual seja, desincumbir-se do seu dever por meio da apresentação da prestação de contas no prazo e forma devidos.
Consta dos autos comprovação de que Elza Correa Teixeira foi a herdeira do responsável Márcio Correa Teixeira (peça 66) .
Desta forma, após pronunciamento do titular da unidade técnica, de 27/9/2021 (peça 64) , foi promovida a citação de Centro de Capacitação, Treinamento e Cultura Terra Verde e de Elza Correa Teixeira (herdeira de Marcio Correa Teixeira) , da seguinte maneira:
 Centro de Capacitação, Treinamento e Cultura Terra Verde:
	Comunicação: Ofício 62604/2021-Secomp-4 (peça 69) 
Data da Expedição: 11/11/2021
Data da Ciência: não houve (endereço insuficiente) 
Observação: Ofício enviado para o endereço do responsável, conforme pesquisa na base de dados no sistema da Receita Federal, custodiada pelo TCU (peça 65) .
	
	Comunicação: Ofício 62605/2021-Secomp-4 (peça 68) 
Data da Expedição: 11/11/2021
Data da Ciência: 16/11/2021 (peça 72) 
Observação: Ofício enviado para o endereço do responsável, conforme pesquisa na base de dados no sistema da Receita Federal, custodiada pelo TCU (peça 65) .
Fim do prazo para a defesa: 1/12/2021
	
	Comunicação: Edital 0150/2022-Secomp-4 (peça 77) 
Data da Publicação: 11/2/2022 (peça 77) 
Fim do prazo para a defesa: 28/2/2022
	
	b) Elza Correa Teixeira (herdeira de Marcio Correa Teixeira) :
	Comunicação: Ofício 62606/2021-Secomp-4 (peça 71) 
Data da Expedição: 18/11/2021
Data da Ciência: 22/11/2021 (peça 75) 
Observação: Ofício enviado para o endereço do responsável, conforme pesquisa na base de dados no sistema da Receita Federal, custodiada pelo TCU (peça 67) .
Fim do prazo para a defesa: 7/12/2021
	
	Comunicação: Ofício 62607/2021-Secomp-4 (peça 70) 
Data da Expedição: 18/11/2021
Data da Ciência: 22/11/2021 (peça 74) 
Observação: Ofício enviado para o endereço do responsável, conforme pesquisa na base de dados no sistema do Renach, custodiada pelo TCU (peça 67) .
Fim do prazo para a defesa: 7/12/2021
	
Conforme Despacho de Conclusão das Comunicações Processuais (peça 79) , as providências inerentes às comunicações processuais foram concluídas. 
Transcorrido o prazo regimental, os responsáveis permaneceram silentes, devendo ser considerados revéis, nos termos do art. 12, § 3º, da Lei 8.443/1992.
ANÁLISE DOS PRESSUPOSTOS DE PROCEDIBILIDADE DA IN/TCU 71/2012
Avaliação de Viabilidade do Exercício do Contraditório e Ampla Defesa
	Verifica-se que não houve o transcurso de mais de dez anos desde o fato gerador sem que tenha havido a notificação dos responsáveis pela autoridade administrativa federal competente (art. 6º, inciso II, c/c art. 19 da IN/TCU 71/2012, modificada pela IN/TCU 76/2016) , uma vez que o fato gerador da irregularidade sancionada ocorreu em 28/2/2013, não tendo se passado dez anos desde então.
Valor de Constituição da TCE 	
	Verifica-se, ainda, que o valor atualizado do débito apurado (sem juros) em 1/1/2017 é de R$ 526.400,00, portanto superior ao limite mínimo de R$ 100.000,00, na forma estabelecida conforme os arts. 6º, inciso I, e 19 da IN/TCU 71/2012, modificada pela IN/TCU 76/2016. 
OUTROS PROCESSOS/DÉBITOS NOS SISTEMAS DO TCU COM OS MESMOS RESPONSÁVEIS
	Informa-se que foi encontrado processo no Tribunal com os mesmos responsáveis:
	Responsável
	Processos

	Centro de Capacitação, Treinamento e Cultura Terra Verde
	Processo 037.113/2019-4 [TCE, aberto, "TCE instaurada pelo (a) Secretaria Especial de Cultura em razão de Não comprovação da regular aplicação dos recursos repassados pela União, Lei Rouanet, que teve por objeto Realização de vinte apresentações do coral cantando músicas gregorianas antigas na região da grande Belo Horizonte. (nº da TCE no sistema: 806/2017) "]
Processo 016.173/2017-1 [CBEX, encerrado, "Cobrança Executiva de multa originária do (s) AC (s) AC-8026-23/2016-2C , referente ao TC Processo 017.403/2013-8"]
Processo 016.170/2017-2 [CBEX, encerrado, "Cobrança Executiva de débito originária do (s) AC (s) AC-8026-23/2016-2C , referente ao TC Processo 017.403/2013-8"]
Processo 020.547/2017-0 [CBEX, encerrado, "Cobrança Executiva de multa originária do (s) AC (s) AC-2426-13/2017-1C , referente ao TC Processo 020.151/2015-2"]
Processo 020.545/2017-7 [CBEX, encerrado, "Cobrança Executiva de débito originária do (s) AC (s) AC-2426-13/2017-1C , referente ao TC Processo 020.151/2015-2"]
Processo 000.186/2017-1 [TCE, encerrado, "Recursos transferidos ao Centro de Capacitação, Treinamento e Cultura Terra Verde, pela Portaria 410/2009-Pronac nº 07 9846, do Ministério da Cultura (Proc. 0140020092525/2016-58) "]
Processo 017.403/2013-8 [TCE, encerrado, "Portaria nº 659/2006 (Pronac nº 06.8503) , firmado entre a Secretaria de Fomento e Incentivo à Cultura- Minc e Attilio Carattiero Cultural e Eventos Ltda"]
Processo 020.151/2015-2 [TCE, encerrado, "Convênio n. 732392/2010 (Siafi 732392) , firmado entre o Ministério da Cultura e o Centro de Capacitação, Treinamento e Cultura Terra Verde"]
Processo 018.643/2019-1 [TCE, aberto, "TCE instaurada pelo (a) Secretaria Especial de Cultura em razão de Não comprovação da regular aplicação dos recursos repassados pela União, Lei Rouanet, que teve por objeto Este projeto visa a valorização e circulação dos nomes mineiros, através de apresentações abertas ao público, sejam em teatro, praças públicas ou qualquer outro lugar de acesso irrestrito ao público. Logo está sendo proposto: Músicos convidados: Weber Lopes, Chíco Amaraí, Flávio Henríque, Wilson Lopes, entre outros. Locais de apresentação: Belo Horizonte, Varginha, Nova Lima, Contagem, Juiz de Fora, Santos Drumond. (nº da TCE no sistema: 658/2017) "]
Processo 023.711/2018-3 [TCE, aberto, "Tomada de Contas Especial instaurado pelo Ministério da Cultura/MinC, em razão do não encaminhamento de documentação exigida para a prestação de contas dos recursos captados para o projeto PRONAC 07-9847, denominado ¿A Influência Chinesa no Barroco Mineiro¿, conduzido pelo Centro de Capacitação, Treinamento e Cultura Terra Verde"]

	Marcio Correa Teixeira
	Processo 037.113/2019-4 [TCE, aberto, "TCE instaurada pelo (a) Secretaria Especial de Cultura em razão de Não comprovação da regular aplicação dos recursos repassados pela União, Lei Rouanet, que teve por objeto Realização de vinte apresentações do coral cantando músicas gregorianas antigas na região da grande Belo Horizonte. (nº da TCE no sistema: 806/2017) "]
Processo 020.548/2017-6 [CBEX, encerrado, "Cobrança Executiva de multa originária do (s) AC (s) AC-2426-13/2017-1C , referente ao TC Processo 020.151/2015-2"]
Processo 020.545/2017-7 [CBEX, encerrado, "Cobrança Executiva de débito originária do (s) AC (s) AC-2426-13/2017-1C , referente ao TC Processo 020.151/2015-2"]
Processo 000.186/2017-1 [TCE, encerrado, "Recursos transferidos ao Centro de Capacitação, Treinamento e Cultura Terra Verde, pela Portaria 410/2009-Pronac nº 07 9846, do Ministério da Cultura (Proc. 0140020092525/2016-58) "]
Processo 020.151/2015-2 [TCE, encerrado, "Convênio n. 732392/2010 (Siafi 732392) , firmado entre o Ministério da Cultura e o Centro de Capacitação, Treinamento e Cultura Terra Verde"]
Processo 018.643/2019-1 [TCE, aberto, "TCE instaurada pelo (a) Secretaria Especial de Cultura em razão de Não comprovação da regular aplicação dos recursos repassados pela União, Lei Rouanet, que teve por objeto Este projeto visa a valorização e circulação dos nomes mineiros, através de apresentações abertas ao público, sejam em teatro, praças públicas ou qualquer outro lugar de acesso irrestrito ao público. Logo está sendo proposto: Músicos convidados: Weber Lopes, Chíco Amaraí, Flávio Henríque, Wilson Lopes, entre outros. Locais de apresentação: Belo Horizonte, Varginha, Nova Lima, Contagem, Juiz de Fora, Santos Drumond. (nº da TCE no sistema: 658/2017) "]
Processo 023.711/2018-3 [TCE, aberto, "Tomada de Contas Especial instaurado pelo Ministério da Cultura/MinC, em razão do não encaminhamento de documentação exigida para a prestação de contas dos recursos captados para o projeto PRONAC 07-9847, denominado ¿A Influência Chinesa no Barroco Mineiro¿, conduzido pelo Centro de Capacitação, Treinamento e Cultura Terra Verde"]

	Informa-se que foi encontrado débito imputável aos responsáveis em outras TCEs registradas no sistema e-TCE:
	Responsável
	TCES

	Centro de Capacitação, Treinamento e Cultura Terra Verde
	598/2018 (R$ 77.883,24) - Aguardando ajustes do instaurador
773/2017 (R$ 221.370,60) - Aguardando ajustes do instaurador
641/2018 (R$ 190.000,00) - Aguardando ajustes do instaurador

	Marcio Correa Teixeira
	598/2018 (R$ 77.883,24) - Aguardando ajustes do instaurador
773/2017 (R$ 221.370,60) - Aguardando ajustes do instaurador
641/2018 (R$ 190.000,00) - Aguardando ajustes do instaurador

	A tomada de contas especial está, assim, devidamente constituída e em condição de ser instruída.
EXAME TÉCNICO			 
Da validade das notificações:
	Preliminarmente, cumpre tecer breves considerações sobre a forma como são realizadas as comunicações processuais no TCU. A esse respeito, destacam-se o art. 179, do Regimento Interno do TCU (Resolução 155, de 4/12/2002) e o art. 4º, inciso III, § 1º, da Resolução TCU 170, de 30 de junho de 2004, in verbis:
Art. 179. A citação, a audiência ou a notificação, bem como a comunicação de diligência, farse-ão:
I - mediante ciência da parte, efetivada por servidor designado, por meio eletrônico, fac-símile, telegrama ou qualquer outra forma, desde que fique confirmada inequivocamente a entrega da comunicação ao destinatário;
II - mediante carta registrada, com aviso de recebimento que comprove a entrega no endereço do destinatário;
III - por edital publicado no Diário Oficial da União, quando o seu destinatário não for localizado
 (...) 
Art. 3º As comunicações serão dirigidas ao responsável, ou ao interessado, ou ao dirigente de órgão ou entidade, ou ao representante legal ou ao procurador constituído nos autos, com poderes expressos no mandato para esse fim, por meio de:
I - correio eletrônico, fac-símile ou telegrama;
II - servidor designado;
III - carta registrada, com aviso de recebimento;
IV - edital publicado no Diário Oficial da União, quando o seu destinatário não for localizado, nas hipóteses em que seja necessário o exercício de defesa.
Art. 4º. Consideram-se entregues as comunicações:
I - efetivadas conforme disposto nos incisos I e II do artigo anterior, mediante confirmação da ciência do destinatário;
II - realizadas na forma prevista no inciso III do artigo anterior, com o retorno do aviso de recebimento, entregue comprovadamente no endereço do destinatário;
III - na data de publicação do edital no Diário Oficial da União, quando realizadas na forma prevista no inciso IV do artigo anterior.
§ 1º O endereço do destinatário deverá ser previamente confirmado mediante consulta aos sistemas disponíveis ao Tribunal ou a outros meios de informação, a qual deverá ser juntada ao respectivo processo.
 (...) 
	Bem se vê, portanto, que a validade da citação via postal não depende de que o aviso de recebimento seja assinado pelo próprio destinatário da comunicação, o que dispensa, no caso em tela, a entrega do AR em "mãos próprias". A exigência da norma é no sentido de o Tribunal verificar se a correspondência foi entregue no endereço correto, residindo aqui a necessidade de certeza inequívoca. 
	Não é outra a orientação da jurisprudência do TCU, conforme se verifica dos julgados a seguir transcritos:
São válidas as comunicações processuais entregues, mediante carta registrada, no endereço correto do responsável, não havendo necessidade de que o recebimento seja feito por ele próprio (Acórdão 3648/2013-TCU-Segunda Câmara, Relator José Jorge) ;
É prescindível a entrega pessoal das comunicações pelo TCU, razão pela qual não há necessidade de que o aviso de recebimento seja assinado pelo próprio destinatário. Entregandose a correspondência no endereço correto do destinatário, presume-se o recebimento da citação. (Acórdão 1019/2008-TCU-Plenário, Relator Benjamin Zymler) ;
As comunicações do TCU, inclusive as citações, deverão ser realizadas mediante Aviso de Recebimento - AR, via Empresa Brasileira de Correios e Telégrafos, bastando para sua validade que se demonstre que a correspondência foi entregue no endereço correto. (Acórdão 1526/2007-TCU-Plenário, Relator Aroldo Cedraz) .
A validade do critério de comunicação processual do TCU foi referendada pelo Supremo Tribunal Federal, nos termos do julgamento do MS-AgR 25.816/DF, por meio do qual se afirmou a desnecessidade da ciência pessoal do interessado, entendendo-se suficiente a comprovação da entrega do "AR" no endereço do destinatário:
Ementa: agravo regimental. Mandado de segurança. Desnecessidade de intimação pessoal das decisões do tribunal de contas da união. art. 179 do regimento interno do TCU. Intimação do ato impugnado por carta registrada, iniciado o prazo do art. 18 da lei nº 1.533/51 da data constante do aviso de recebimento. Decadência reconhecida. Agravo improvido.
O envio de carta registrada com aviso de recebimento está expressamente enumerado entre os meios de comunicação de que dispõe o Tribunal de Contas da União para proceder às suas intimações.
O inciso II do art. 179 do Regimento Interno do TCU é claro ao exigir apenas a comprovação da entrega no endereço do destinatário, bastando o aviso de recebimento simples. 
Da revelia de Centro de Capacitação, Treinamento e Cultura Terra Verde e de Elza Correa Teixeira (herdeira de Marcio Correa Teixeira) 
No caso vertente, a citação dos responsáveis se deu de forma bastante zelosa, como se passar a expor.
Elza Correa Teixeira (herdeira de Marcio Correa Teixeira) foi citada nos seus endereços constantes da base de dados públicas custodiadas pelo TCU da Receita Federal e do Renach (peças 67, 74 e 75) .
Já no caso de Centro de Capacitação, Treinamento e Cultura Terra Verde, foi comprovada a entrega do ofício citatório em endereço da base de dados no sistema da Receita Federal, custodiada pelo TCU (peças 65 e 72) , tendo ainda sido promovida sua citação por edital publicado no Diário Oficial da União (peça 77) 
Importante destacar que, antes de promover a citação por edital, para assegurar a ampla defesa, buscaram-se outros meios possíveis para localizar e citar o responsável, nos limites da razoabilidade, fazendo juntar aos autos informação comprobatória dos diferentes meios experimentados que restaram frustrados, tal como se demonstrou no item anterior da presente instrução (Acórdão 4851/2017-TCU-Primeira Câmara, Relator Augusto Sherman) .
Nos processos do TCU, a revelia não leva à presunção de que seriam verdadeiras todas as imputações levantadas contra os responsáveis, diferentemente do que ocorre no processo civil, em que a revelia do réu opera a presunção da verdade dos fatos narrados pelo autor (Acórdão 1009/2018-TCU-Plenário, Relator Bruno Dantas; 2369/2013-TCU-Plenário, Relator Benjamin Zymler e 2449/2013-TCU-Plenário, Relator Benjamin Zymler) . Dessa forma, a avaliação da responsabilidade do agente não pode prescindir da prova existente no processo ou para ele carreada. 
Ao não apresentar sua defesa, o responsável deixou de produzir prova da regular aplicação dos recursos sob sua responsabilidade, em afronta às normas que impõem aos gestores públicos a obrigação legal de, sempre que demandados pelos órgãos de controle, apresentar os documentos que demonstrem a correta utilização das verbas públicas, a exemplo do contido no art. 93 do Decreto-Lei 200/1967: "Quem quer que utilize dinheiros públicos terá de justificar seu bom e regular emprego na conformidade das leis, regulamentos e normas emanadas das autoridades administrativas competentes." 
Mesmo as alegações de defesa não sendo apresentadas, considerando o princípio da verdade real que rege esta Corte, procurou-se buscar, em manifestações do responsável na fase interna desta Tomada de Contas Especial, se havia algum argumento que pudesse ser aproveitado a seu favor. 
	No entanto, não houve manifestações na fase interna, não havendo, assim, nenhum argumento que possa vir a ser analisado e posteriormente servir para afastar as irregularidades apontadas.
Em se tratando de processo em que a parte interessada não se manifestou acerca das irregularidades imputadas, não há elementos para que se possa efetivamente aferir e reconhecer a ocorrência de boa-fé na conduta do responsável, podendo este Tribunal, desde logo, proferir o julgamento de mérito pela irregularidade das contas, conforme os termos dos §§ 2º e 6º do art. 202 do Regimento Interno do TCU. (Acórdão 2064/2011-TCU-Primeira Câmara (Relator Ubiratan Aguiar) , 6.182/2011-TCU-1ª Câmara (Relator Weber de Oliveira) , 4.072/2010-TCU-1ª Câmara (Relator Valmir Campelo) , 1.189/2009-TCU-1ª Câmara (Relator Marcos Bemquerer) , 731/2008-TCU-Plenário (Relator Aroldo Cedraz) .
Dessa forma, Centro de Capacitação, Treinamento e Cultura Terra Verde e de Elza Correa Teixeira (herdeira de Marcio Correa Teixeira) devem ser considerados revéis, nos termos do art. 12, § 3º, da Lei 8.443/1992, devendo as contas serem julgadas irregulares, condenando-os ao débito apurado e aplicando a Centro de Capacitação, Treinamento e Cultura Terra Verde a multa prevista no art. 57 da Lei 8.443/1992.
Prescrição da Pretensão Punitiva
	Vale ressaltar que a pretensão punitiva do TCU, conforme Acórdão 1441/2016-TCU-Plenário, Relator Benjamin Zymler, que uniformizou a jurisprudência acerca dessa questão, subordina-se ao prazo geral de prescrição indicado no art. 205 do Código Civil, que é de dez anos, contado da data de ocorrência da irregularidade sancionada, nos termos do art. 189 do Código Civil, sendo este prazo interrompido pelo ato que ordenar a citação, a audiência ou a oitiva do responsável.
No caso em exame, não ocorreu a prescrição, uma vez que a irregularidade sancionada ocorreu em 2013 e o ato de ordenação da citação ocorreu em 2021.
CONCLUSÃO
	Em face da análise promovida na seção "Exame Técnico", verifica-se que Centro de Capacitação, Treinamento e Cultura Terra Verde e Elza Correa Teixeira (herdeira de Marcio Correa Teixeira) não lograram comprovar a boa e regular aplicação dos recursos, e, instados a se manifestarem, optaram pelo silêncio, configurando a revelia, nos termos do § 3º, do art. 12, da Lei 8.443/1992. Ademais, inexistem nos autos elementos que demonstrem a boa-fé dos responsáveis ou a ocorrência de outras excludentes de culpabilidade.
Verifica-se também que não houve a prescrição da pretensão punitiva, conforme análise já realizada.
	Tendo em vista que não constam dos autos elementos que permitam reconhecer a boa-fé do responsável, sugere-se que as suas contas sejam julgadas irregulares, nos termos do art. 202, § 6º, do Regimento Interno do TCU, com a imputação do débito atualizado monetariamente e acrescido de juros de mora, nos termos do art. 202, § 1º do Regimento Interno do TCU, descontado o valor eventualmente recolhido, com a aplicação da multa prevista no art. 57 da Lei 8.443/1992 ao Centro de Capacitação, Treinamento e Cultura Terra Verde.
Por fim, como não houve elementos que pudessem modificar o entendimento acerca das irregularidades em apuração, mantém-se a matriz de responsabilização presente no Anexo I desta instrução.
PROPOSTA DE ENCAMINHAMENTO
Diante do exposto, submetemos os autos à consideração superior, propondo ao Tribunal:
considerar revéis Centro de Capacitação, Treinamento e Cultura Terra Verde (CNPJ: 23.374.085/0001-73) e Elza Correa Teixeira [ (CPF: XXX.168.256-XX - herdeira de Marcio Correa Teixeira (CPF: XXX.685.636-XX) ];
		julgar irregulares, nos termos dos arts. 1º, inciso I, 16, inciso III, alíneas a e c, da Lei 8.443/1992, c/c os arts. 19 e 23, inciso III, da mesma Lei, as contas de Centro de Capacitação, Treinamento e Cultura Terra Verde (CNPJ: 23.374.085/0001-73) e de Marcio Correa Teixeira (CPF: XXX.685.636-XX) ;
condenar Centro de Capacitação, Treinamento e Cultura Terra Verde (CNPJ: 23.374.085/0001-73) e Elza Correa Teixeira [ (CPF: XXX.168.256-XX - herdeira de Marcio Correa Teixeira (CPF: XXX.685.636-XX) ] ao pagamento das importâncias a seguir especificadas, atualizadas monetariamente e acrescidas dos juros de mora, calculadas a partir das datas discriminadas até a data da efetiva quitação do débito, fixando-lhe o prazo de quinze dias, para que comprove, perante o Tribunal, o recolhimento das referidas quantias aos cofres do Fundo Nacional de Cultura, nos termos do art. 23, inciso III, alínea "a", da citada lei, c/c o art. 214, inciso III, alínea "a", do Regimento Interno do TCU.  
	Data de ocorrência
	Valor histórico (R$) 

	29/12/2010
	350.000,00

aplicar ao responsável Centro de Capacitação, Treinamento e Cultura Terra Verde (CNPJ: 23.374.085/0001-73) , a multa prevista no art. 57 da Lei 8.443/1992 c/c o art. 267 do Regimento Interno do TCU, fixando-lhe o prazo de quinze dias, a contar da notificação, para que comprove, perante o Tribunal (art. 214, III, alínea "a", do Regimento Interno do TCU) , o recolhimento da dívida aos cofres do Tesouro Nacional, atualizada monetariamente desde a data do acórdão que vier a ser proferido por este Tribunal até a data do efetivo recolhimento, se paga após o vencimento, na forma da legislação em vigor;
	autorizar, desde logo, a cobrança judicial das dívidas, caso não atendida a notificação, na forma do disposto no art. 28, inciso II, da Lei 8.443/1992;
autorizar também, desde logo, se requerido, com fundamento no art. 26, da Lei 8.443, de 1992, c/c o art. 217, §1º do Regimento Interno do TCU, o parcelamento da (s) dívida (s) em até 36 parcelas, incidindo, sobre cada parcela, corrigida monetariamente, os correspondentes acréscimos legais, fixando-lhe o prazo de quinze dias, a contar do recebimento da notificação, para comprovar, perante o Tribunal, o recolhimento da primeira parcela, e de trinta dias, a contar da parcela anterior, para comprovar os recolhimentos das demais parcelas, devendo incidir, sobre cada valor mensal, atualizado monetariamente, os juros de mora devidos, no caso do débito, na forma prevista na legislação em vigor, alertando o responsável de que a falta de comprovação do recolhimento de qualquer parcela importará o vencimento antecipado do saldo devedor, nos termos do § 2º do art. 217 do Regimento Interno deste Tribunal; 
enviar cópia do Acórdão a ser prolatado à Procuradoria da República no Estado de MG, nos termos do § 3º do art. 16 da Lei 8.443/1992, c/c o § 7º do art. 209 do Regimento Interno do TCU, para adoção das medidas cabíveis; e
enviar cópia do Acórdão que vier a ser proferido ao Secretaria Especial da Cultura e aos responsáveis, para ciência;
informar à Procuradoria da República no Estado de MG, ao Secretaria Especial da Cultura e ao responsável que a presente deliberação, acompanhada do Relatório e do Voto que a fundamenta, está disponível para a consulta no endereço www.tcu.gov.br/acordaos, além de esclarecer que, caso requerido, o TCU poderá fornecer sem custos as correspondentes cópias, de forma impressa; e
informar à Procuradoria da República no Estado de MG que, nos termos do parágrafo único do art. 62 da Resolução TCU 259/2014, os procuradores e membros do Ministério Público credenciados nesta Corte podem acessar os presentes autos de forma eletrônica e automática, ressalvados apenas os casos de eventuais peças classificadas como sigilosas, as quais requerem solicitação formal."
2. 	O Ministério Público junto ao TCU, nestes autos representada por sua Procuradora-Geral Cristina Machado da Costa e Silva, assim se manifestou (peça 83) :
"Esta representante do Ministério Público, a despeito de divergir da análise oferecida pela Unidade Técnica no tocante à prescrição, baseada no entendimento do Acórdão 1441/2016-TCU-Plenário, manifesta-se de acordo com o encaminhamento proposto às peças 77 a 79, uma vez que o histórico dos autos evidencia a não ocorrência da prescrição à luz da Lei n.º 9.873/1999, dada a existência de atos processuais interruptivos do prazo geral de cinco anos e intercorrente de três anos, nos termos do art. 1.º, caput e § 1.º, da aludida lei (peças 13, 15, 17, 19, 21, 22, 26, 28-30, 32-33, 42, 47, 62-64, 68-71, 80-82) ."
	É o relatório.

Elza Correa Teixeira, representando Marcio Correa Teixeira.

TOMADA DE CONTAS ESPECIAL. RECURSOS DA LEI ROUANET. OMISSÃO NA PRESTAÇÃO DE CONTAS. REVELIA. IRREGULARIDADE, DÉBITO E MULTA.

TOMADA DE CONTAS ESPECIAL (TCE)

Secretaria de Controle Externo de Tomada de Contas Especial (SecexTCE)

Em exame tomada de contas especial instaurada pela Secretaria Especial de Cultura em desfavor do Centro de Capacitação, Treinamento e Cultura Terra Verde e de Marcio Correa Teixeira, em razão de omissão no dever de prestar contas de recursos captados por força do projeto cultural Pronac 07-9712.
No âmbito deste Tribunal, constatado o óbito de Marcio Correa Teixeira, foram citadas sua herdeira, Elza Correa Teixeira, e a entidade, que optaram por não recolher o débito e não apresentar defesa.
A SecexTCE, no que contou com a concordância do Ministério Público junto ao TCU, propõe considerar revéis a entidade e a herdeira do outro responsável, julgar irregulares as contas dos dois responsáveis originais, condenar a entidade e a herdeira ao ressarcimento do débito, e aplicar multa à entidade.
O MPTCU diverge da análise oferecida pela unidade técnica apenas no tocante ao fundamento de análise da prescrição punitiva. Ambos os pareceres consideram a não ocorrência da prescrição - a SecexTCE o faz baseada no entendimento do Acórdão 1441/2016-TCU-Plenário, e o Ministério Público, à luz da Lei 9.873/1999.
Alinho-me integralmente às análises da SecexTCE, cujos fundamentos incorporo às minhas razões de decidir.
Enquanto não houver eventual decisão desta Corte para alterar seu entendimento consolidado em relação à prescrição da pretensão punitiva, seguirei os critérios definidos no Acórdão 1441/2016-TCU-Plenário, que, estabeleceu, em linhas gerais, o prazo geral de dez anos (CC, art. 205) , contados a partir da data da ocorrência do fato e interrompido pelo ato que ordenar a citação, a audiência ou a oitiva da parte.
No presente caso, por não atenderem à citação, devem os responsáveis ser considerados revéis para todos os efeitos, tendo regular prosseguimento o processo, consoante previsto no art. 12, § 3º, da Lei 8.443/92.
O dever de prestar contas, de matriz constitucional, é inerente à gestão de recursos públicos, constituindo um dos pilares do sistema republicano. Segundo jurisprudência pacífica do Tribunal de Contas da União e do Supremo Tribunal Federal, ao gestor incumbe provar a boa e regular aplicação do dinheiro público recebido, sendo seu o ônus da prova. Cabe-lhe, dessa forma, apresentar, a tempo e a hora, em boa ordem, toda a documentação comprobatória da aplicação dos valores que lhe foram confiados, sendo certo que tal comprovação deva ser feita mediante o estabelecimento do nexo entre o desembolso dos recursos federais captados e os comprovantes relacionados às despesas realizadas no projeto cultural autorizado.
O processo de tomada de contas especial, tendo em vista a sua natureza jurídica e a sua finalidade de avaliar a correta aplicação de recursos públicos por parte daquele que o geriu, é um processo eminentemente documental, cabendo aos responsáveis apresentar os documentos exigidos pela lei para comprovar a correta aplicação dos recursos recebidos.
A omissão dos responsáveis em prestar contas e a ausência de qualquer elemento de defesa que lhes possa ser aproveitado impedem aferir a destinação dada aos valores captados, impondo-se, em consequência, o julgamento pela irregularidade das contas e a condenação em débito pela totalidade dos recursos.
Pertinente, também, a aplicação da multa prevista nos arts. 19 e 57 da Lei 8.443/1992, exclusivamente à entidade, visto que a herdeira do outro responsável não atuou na gestão dos recursos, de forma que responde exclusivamente pelo débito, até o limite do patrimônio transferido.
Ante o exposto, VOTO pela adoção da minuta de acórdão que submeto a este Colegiado.
TCU, Sala das Sessões, em 24 de maio de 2022.
JORGE OLIVEIRA 
Relator